臺灣高等法院臺中分院民事判決　　　 99年度上字第316號
上　訴　人　邱春元
　　　　　　曾碧紅
共　　　同
訴訟代理人　黃文崇律師
複 代 理人　韓國銓
被 上 訴人　楊承益
訴訟代理人　楊文良
　　　　　　林俊雄律師
上列當事人間請求確認通行權存在事件，上訴人對於中華民國99
年6月30日臺灣苗栗地方法院98年度訴字第302號第一審判決提起
上訴，本院於民國99年12月28日言詞辯論終結，判決如下：
    主      文
上訴駁回。
第二審訴訟費用由上訴人負擔。
    事實及理由
一、本件上訴人主張：
（一）坐落苗栗縣大湖鄉○○段1325-53、0000-000地號土地（
      下分稱1325-53、0000-000地號土地）係上訴人向訴外人
      詹添福買受，而共有該2筆土地之所有權，應有部分各2分
      之1。又坐落同上段0000-000地號土地（下稱0000-000地
      號土地）則係被上訴人向訴外人梁修謙（實際所有權人為
      梁修謙，惟登記為其妹陳梁王梅名義）買受而取得所有權
      。該0000-000地號土地上如附圖一所示綠色、紅色及紫色
      部分面積合計73平方公尺之土地於民國80年間經被上訴人
      之前手梁修謙同意，提供予上訴人之前手詹添福修築水泥
      道路（下稱訟爭水泥道路）通行使用。嗣梁修謙於92年間
      將該0000-000地號土地出賣予被上訴人時，原開價新台幣
      （下同）260萬元，但因該筆土地上有三條道路（含前述
      供詹添福使用之訟爭水泥道路）供他人通行，故雙方約明
      梁修謙減價30萬元，被上訴人同意該3條道路仍應供人通
      行，且被上訴人於原審亦自承其確有同意詹添福使用訟爭
      水泥道路，足見被上訴人與詹添福間確已就訟爭水泥道路
      為通行使用之約定無疑。嗣詹添福於96年間將1325-53、
      0000-000地號土地出賣予上訴人，並於買賣契約書之第14
      條特約事項第4項約定：「乙方（即詹添福）同意協助…
      …取得內外聯絡道路之通行權」，則其真意即係將詹添福
      對被上訴人就訟爭水泥道路之通行使用權利讓與上訴人，
      故兩造間就該水泥道路應有通行使用之約定，上訴人依法
      自有通行之權利。
（二）縱認兩造間就訟爭水泥道路並無通行之約定，然因1325-5
      3及0000-000地號土地係屬袋地，且毗鄰0000-000地號土
      地處有近3至5公尺之落差，須通行訟爭水泥道路以達公路
      ，故依民法第787條規定，上訴人就該水泥道路應有通行
      權，被上訴人自應容忍上訴人在訟爭水泥道路上通行。乃
      被上訴人竟拒絕上訴人通行訟爭水泥道路，並於其上設置
      柵欄，妨礙上訴人出入通行，對上訴人損害甚大，故有提
      起本件確認土地通行權訴訟之必要，且為通行之目的，被
      上訴人並應拆除所設置之柵欄，並不得為妨礙上訴人通行
      之行為。乃原判決卻認上訴人僅對1325之187地號土地上
      如附圖所示綠色及紅色部分面積合計44平方公尺之土地有
      袋地通行權而已，顯有違誤。為此，上訴人先位主張依約
      定通行權之法律關係，備位則主張依民法第787條規定之
      袋地通行權法律關係，求為命：(一)確認上訴人就被上訴人
      所有系爭0000-000地號土地上如附圖一所示紫色部分面積
      29平方公尺之土地亦有通行權存在；(二)被上訴人應將該紫
      色部分土地上之柵欄拆除，容忍上訴人通行，並不得為妨
      礙上訴人通行之行為之判決【上訴人於原審起訴請求：(一)
      確認上訴人就被上訴人所有系爭0000-000地號土地上如附
      圖一所示綠色、紅色及紫色部分面積合計73平方公尺之土
      地有通行權存在；(二)被上訴人應將該等部分土地上之柵欄
      拆除，容忍上訴人通行，並不得為妨礙上訴人通行之行為
      。經原審判決(一)確認上訴人就被上訴人所有系爭0000-000
      地號土地上如附圖一所示綠色及紅色部分面積合計44平方
      公尺之土地有通行權存在；(二)被上訴人應將該等部分土地
      上之柵欄拆除，容忍上訴人通行，並不得為妨礙上訴人通
      行之行為，而駁回上訴人其餘之訴。被上訴人就其敗訴部
      分雖曾提起上訴，然嗣於99年12月28日言詞辯論時已當庭
      撤回上訴，而告確定】
二、被上訴人則以：伊於92年11月間向梁修謙購買0000-000地號
    土地，簽約時梁修謙並未告知該土地上有4條路分別供其本
    人、吳德彩、詹添福及李聰炎對外通行使用，直至93年5月
    買賣完成，雙方點交鑑界時方知此事，而因該4位鄰居皆為
    務農之老實人，伊也只好接受。然伊雖同意詹添福使用訟爭
    水泥道路，但並未同意上訴人使用該水泥道路，上訴人主張
    其就訟爭水泥道路有約定通行權，並非事實。又原審判決上
    訴人就伊所有0000-000地號土地如附圖一所示綠色及紅色部
    分面積合計44平方公尺土地有通行權，其路寬已逾2公尺，
    足供上訴人通行之需要，乃上訴人仍不滿足，竟又要求該土
    地如附圖一所示紫色部分面積29平方公尺亦應供其通行，顯
    已逾越其通行之必要等語，資為抗辯。
三、兩造不爭執之事項：
（一）1325-53、0000-000地號土地為上訴人共有，應有部分各2
      分之1。
（二）0000-000地號土地為被上訴人所有。
（三）0000-000地號土地上現有如附圖一所示紫色、紅色及綠色
      部分所示之水泥通路（即訟爭水泥道路），該水泥通路與
      鯉魚潭水庫旁之柏油馬路相通，且該水泥路面於兩造買受
      前述各該土地時即已存在。
（四）1325-53、0000-000地號土地北側緊鄰上訴人所有鐵皮屋
      後方另有如原判決附圖三所示紅色區域所示水泥通路，該
      水泥通路與上訴人所有該1325-53地號土地間之地面高低
      落差約90之120公分左右，且其間有水泥磚矮圍牆阻隔，
      無法相通通行。
（五）上訴人所有1325-53、0000-000地號土地與馬路無適宜之
      聯絡，為袋地。
四、上訴人主張被上訴人與詹添福間就訟爭水泥道路有通行使用
    之約定，詹添福並已將其對被上訴人就該水泥道路通行使用
    之權利讓與上訴人，上訴人就該水泥道路有約定之通行權。
    縱認兩造間就訟爭水泥道路並無通行之約定，上訴人依民法
    第787條規定，亦就該水泥道路有袋地之通行權。惟原判決
    僅認上訴人就訟爭水泥道路其中之如附圖所示綠色及紅色部
    分面積合計44平方公尺之土地範圍有通行權，於法未合，上
    訴人應就如附圖一所示紫色部分面積29平方公尺之土地亦有
    通行權等情。惟被上訴人否認其事，並以前詞置辯。是本件
    兩造爭執之處，顯在於：上訴人就被上訴人所有0000-000地
    號土地如附圖一所示紫色部分土地是否有約定通行權或袋地
    通行權存在？經查：
（一）上訴人就被上訴人所有0000-000地號土地如附圖所示紫色
      部分土地是否有約定通行權存在？
 （1）查1325-53及0000-000地號土地為上訴人所共有，應有部
      分各2分之1。另毗鄰該2筆土地之0000-000地號土地則為
      被上訴人所有，且該0000-000地號土地上現有如附圖一所
      示紫色、紅色及綠色部分所示之水泥通路（即訟爭水泥道
      路），該水泥道路於兩造買受前述各該土地時即已存在，
      並與鯉魚潭水庫旁之柏油馬路相通之事實，為兩造所不爭
      執，並經本院勘驗現場明確，且有原審囑託苗栗縣大湖地
      政事務所繪製之鑑定圖（即附圖一）、現況照片及各該土
      地登記謄本附原審卷可稽，自堪信為真實。
 （2）上訴人雖主張其就包含如附圖一所示紫色部分土地在內之
      訟爭水泥道路有約定通行權云云。惟查，上訴人所提出梁
      修謙與詹添福於98年1月25日出具之聲明書，其內容固略
      謂：梁修謙確於80年間同意詹添福在其所有，但借名登記
      於梁陳玉梅名下之0000-000地號土地內舖設訟爭水泥道路
      ，作為詹添福所有1325-23地號土地對外通行道路，梁修
      謙嗣於93年間出售0000-000地號土地予被上訴人時，應詹
      添福要求，與被上訴人雙方合意需留3條通行道路供後方
      土地通行，就賣價減少30萬元，做為買方（即被上訴人）
      承認詹添福及其後手可繼續使用該水泥道路之代價云云。
      惟查，1325-53及0000-000地號土地原為詹添福所有，而
      毗鄰之0000-000地號土地則原登記為陳梁玉梅名義，但實
      際所有權人為梁修謙。梁修謙於80年間無條件同意詹添福
      於0000-000地號土地上修築訟爭水泥道路以供其通行使用
      ，詹添福並直至85年間才將該水泥道路舖設完成。嗣梁修
      謙於92年間將0000-000地號土地出賣予被上訴人，並由土
      地登記名義人陳梁玉梅於92年11月8日與被上訴人訂立不
      動產買賣契約書，價金230萬元。原本買賣價金為260萬元
      ，雙方討價還價結果以230萬元成交，當時曾與買方即被
      上訴人口頭約定0000-000地號土地上原有之訟爭水泥道路
      要讓詹添福繼續通行，但未提及詹添福倘出賣土地，其後
      手之通行問題。且當初減價30萬元，是全面性的減價，與
      訟爭水泥道路之通行無關，並非針對該水泥通路而減價等
      情，業據證人陳梁玉梅、梁修謙及詹添福分別於原審及本
      院證述明確（見原審卷第138、139頁及本院卷附99年12月
      6日準備程序筆錄第3至5頁）。復參諸被上訴人亦自承其
      僅同意詹添福通行使用訟爭水泥道路，並未同意上訴人使
      用等語（見原審卷第154頁），由此足認梁修謙於92年間
      將0000-000地號土地出賣予被上訴人時，縱曾與被上訴人
      約定訟爭水泥道路仍應提供讓詹添福通行使用，惟並未約
      定詹添福爾後若將1325-53及0000-000地號出賣時，被上
      訴人亦應同意讓其後手繼續通行訟爭水泥道路使用。且梁
      修謙所以願意減價30萬元，以230萬元價金成交，乃雙方
      討價還價之結果，與訟爭水泥道路之通行問題無涉。是依
      此情形而論，亦可見前揭聲明書所載關於梁修謙出賣0000
      -000地號土地予被上訴人時，曾將賣價減少30萬元，以為
      被上訴人承認詹添福及其後手可繼續使用該水泥道路之代
      價一節，顯然與事實並不相符。上訴人以之為其就訟爭水
      泥道路有約定通行權之論據，自有可議。
 （3）又詹添福嗣後於96年間將1325-53及0000-000地號土地出
      賣予上訴人時，雙方固曾於96年12月20日訂立之不動產買
      賣契約書第14條「特約事項」第4項約定：「乙方（按即
      詹添福）同意協助辦理……及取得對外聯絡道路之通行權
      」，並由梁修謙擔任該項買賣之見證人，有該不動產買賣
      契約書附原審卷（見原審卷第103、104頁）可稽。然查，
      詹添福與上訴人既於前開買賣契約書中約明詹添福應「協
      助」上訴人取得其所買受1325-53及0000-000地號土地對
      外聯絡道路之通行權，由此益徵被上訴人向梁修謙買受00
      00-000地號土地時，雙方確實僅約明被上訴人同意讓詹添
      福繼續通行使用訟爭水泥道路，但未約定被上訴人將來亦
      應同意讓詹添福之後手通行使用該水泥道路，否則，該買
      賣契約書也不會特別註記詹添福應負有「協助」上訴人取
      得對外聯絡道路通行權之義務。且被上訴人於買受0000-0
      00地號土地時，縱令已經同意繼續提供訟爭水泥道路供詹
      添福通行使用，然此僅於當事人間有其效力，買受土地之
      上訴人並不因此當然繼受其前手詹添福與被上訴人間之法
      律關係。再者，證人詹添福於本院審理時固曾證稱：當初
      出賣土地予上訴人時，曾說過訟爭水泥道路要讓上訴人通
      行云云，且梁修謙又擔任此項買賣之見證人。然因梁修謙
      早於92年間即將0000-000地號土地出賣予被上訴人，被上
      訴人亦已於93年5月12日辦妥所有權移轉登記取得該土地
      之所有權，有土地登記謄本附原審卷可憑，足見買賣締結
      當時詹添福及梁修謙均非0000-000地號土地之所有權人，
      故其二人即使曾私下對上訴人為通行訟爭水泥道路之承諾
      ，在未得真正土地所有權人即被上訴人同意前，亦難對被
      上訴人發生拘束之效力。是上訴人執前開聲明書及買賣契
      約書之約定，據以主張詹添福已將通行使用訟爭水泥道路
      之權利讓與上訴人，兩造間就該水泥道路有通行使用之約
      定，上訴人對0000-000地號土地如附圖一所示紫色部分土
      地有約定通行權存在，依法亦可通行該部分土地云云，即
      難為本院所憑採。是則，上訴人先位主張依約定通行權法
      律關係，請求確認其就0000-000地號土地如附圖一所示紫
      色部分土地亦有通行權存在，被上訴人應將該部分土地上
      之柵欄拆除，容忍原告通行，並不得為妨礙原告通行之行
      為，自無理由，不應准許。
（二）上訴人就被上訴人所有0000-000地號土地如附圖所示紫色
      部分土地是否亦有袋地通行權存在？
 （1）按民法第787條第1項所定之通行權，須以土地與公路無適
      宜之聯絡為其要件，此係為促進袋地之利用，而令周圍地
      所有人負容忍通行之義務，為對周圍地所有權所加之限制
      ，故其通行範圍應以使土地（袋地）得為通常使用為已足
      ，不得因通行權人個人特殊用途，而損及周圍地所有人之
      利益。又是否與公路無適宜之聯絡致不能為通常之使用，
      應依其現在使用之方法判斷之。土地因與公路無適宜之聯
      絡，致不能為通常使用者，雖許土地所有人通行周圍地以
      至公路，惟有通行權人應於通行必要之範圍內，擇其周圍
      地損害最少之處所及方法為之。查1325-53及0000-000地
      號土地四週為他人土地所包圍，與公路並無適宜之聯絡，
      該2筆土地北側緊鄰上訴人所有鐵皮屋後方雖有如附圖三
      所示紅色區域所示水泥通路，然該水泥通路之地勢比上訴
      人所有1325-53地號土地之地面高出約90之120公分左右，
      有明顯之落差，且其間並有水泥磚矮圍牆阻隔，無法經由
      該水泥通路以至公路，該1325-53及0000-000地號土地係
      屬袋地，必須經由0000-000地號土地通行以達鯉魚潭水庫
      旁之柏油馬路等情，已為兩造不爭執之事實，並經本院勘
      驗現場屬實，制有勘驗筆錄可稽，復有地籍圖謄本及現況
      照片附卷可參，足認上訴人主張其對被上訴人所有0000-0
      00地號土地有袋地通行權存在，顯非無稽。
 （2）次查，1325-53及0000-000地號土地之地目均為旱，前者
      之使用地類別為農牧用地，後者則為丙種建築用地，該等
      土地上並搭建有磚造平房及鐵皮屋等情，亦經本院至現場
      勘驗明確，並有現況照片附卷可憑。而因被上訴人所有00
      00-000地號土地上之訟爭水泥道路早於85年間即舖設完成
      ，於兩造買受前述各該土地前即已存在，並可聯通鯉魚潭
      水庫旁之柏油馬路等情，已如前述，故由該部分土地通行
      以與公路相通，對被上訴人土地之有效利用，其影響應較
      為輕微，而固可據以認為係屬對於上訴人周圍地損害最少
      之處所。但因該水泥道路如附圖二所示A、B點間之地面寬
      度已達3.5米，而E、H間之地面寬度並達4米，至E、G間之
      地面寬度更高達11米，已經本院囑託苗栗縣大湖地政事務
      所測量明確，並製有鑑定圖（即附圖二）附本院卷可按。
      由此可見，僅以路寬3至4米間之如附圖一所示綠色及紅色
      部分面積合計44平方公尺之水泥道路供上訴人通行，已足
      供其人車日常通行之用。上訴人主張除該等部分土地之外
      ，應再加上如附圖一所示紫色部分面積29平方公尺之土地
      以供其通行，顯已逾越其必要之通行範圍。從而，上訴人
      備位主張其就該紫色部分土地亦有袋地通行權云云，於法
      自屬無據，而無足採。
五、綜上所述，上訴人先位主張其對0000-000地號土地如附圖一
    所示紫色部分面積29平方公尺之土地有約定通行權，備位則
    主張對該紫色部分土地有袋地通行權等情，既均非可採。從
    而，上訴人依據約定通行權及袋地通行權之法律關係，請求
    ：(一)確認上訴人就被上訴人所有系爭0000-000地號土地上如
    附圖一所示紫色部分面積29平方公尺之土地亦有通行權存在
    ；(二)被上訴人應將該紫色部分土地上之柵欄拆除，容忍上訴
    人通行，並不得為妨礙上訴人通行之行為，為無理由，不應
    准許。原審就此部分為上訴人敗訴之判決，於法並無不合。
    上訴意旨指摘原判決不當，求予廢棄改判，為無理由，應駁
    回其上訴。
六、本件事證已臻明確，兩造其餘攻擊防禦方法及舉證，與本件
    判決結果並無影響，爰不逐一論述，附此敘明。
七、據上論結，本件上訴為無理由，依民事訴訟法第449條第1項
    、第78條、第85條第1項前段，判決如主文。
中    華    民    國   100    年    1     月    11    日
                民事第四庭    審判長法  官  陳蘇宗
                                    法  官  張浴美
                                    法  官  吳美蒼
以上正本係照原本作成。
不得上訴。
                                    書記官  高麗淇
中    華    民    國   100    年    1     月    13    日
                                                      Ｖ